【裁判字號】    98,勞上,7
【裁判日期】    980609
【裁判案由】    給付資遣費
【裁判全文】
臺灣高等法院臺中分院民事判決           98年度勞上字第7號
上  訴  人  西海岸有線電視股份有限公司
法定代理人  丙○○
訴訟代理人  熊治璿律師
複  代理人  林巧雲律師
被  上訴人  乙○○○
            戊○○
            丁○○
            甲○○
上四人共同
訴訟代理人  程弘模律師
上列當事人間請求給付資遣費事件，上訴人對於中華民國98年1
月15日臺灣臺中地方法院第一審判決（96年度勞訴字第83號），
提起上訴，本院於98年5月26日言詞辯論終結，判決如下：
    主  文
上訴駁回。
第二審訴訟費用由上訴人負擔。
    事實及理由
一、被上訴人主張：（一）伊等均為上訴人聘僱之收費員，主要
    負責台中縣大甲鎮、大安鄉地區之收費工作。被上訴人乙○
    ○○係自民國（下同）83年6月1日即受雇於上訴人前身即西
    海岸電訊股份有限公司（下稱西海岸電訊公司），嗣於86年
    1月9日上訴人完成公司登記後，即接續於上訴人公司工作，
    被上訴人戊○○、丁○○、甲○○則各自86年6月12日、2月
    1日、4月1日起受僱於上訴人，兩造間有不定期勞動契約。
    上訴人於96年3月25日突向伊等收費員稱因公司變更收費型
    態改以金融機構、便利商店代收為主，而有緊縮收費部門編
    制裁減收費員之必要，要求伊等上班至同年月31日止，自同
    年4月1日起終止兩造間之契約。上訴人既因上開該當勞動基
    準法（下稱勞基法）第11條第2款或第4款之情事終止契約，
    即應依同法第17條規定給付資遣費；且因上訴人僅提前6日
    預告，未依同法第16條第1項第3款於30日前預告，故應依同
    條第3項給付未足期之24日預告期間工資。因勞工退休金條
    例施行前，上訴人並未徵詢伊等是否選用該條例之規定，故
    本件仍應適用勞基法。就伊等可請求之資遣費及預告期間工
    資說明如後：1.被上訴人乙○○○，僅自上訴人公司設立登
    記即86年1月9日起算工作年資，計10年2個月又23日，而於
    契約終止前6個月共領得新台幣（下同）493,587元，是日平
    均薪資為2712元、月平均工資為81,360元，故可請求：(1)資
    遣費833,940元【81360（10＋3／12）＝833940】，(2)未
    足期之預告期間工資：65,088元（271224＝65088），合
    計899,028元；2.被上訴人戊○○，工作年資計9年9個月又
    20日，契約終止前6個月共領得185,586元，是日平均薪資為
    1020元、月平均工資為30,600元，故可請求：(1)資遣費300,
    900元【30600（9＋10／12）＝300900】，(2)未足期之預
    告期間工資：24,480元（102024＝24480），合計325,380
    元；3.被上訴人丁○○，工作年資計10年2個月，契約終止
    前6個月共領得126,425元，是日平均薪資為695元、月平均
    工資為20,850元，故可請求：(1)資遣費：211,975元【20850
    （10＋2／12）＝211975】。(2)未足期之預告期間工資：
    16,680元（69524＝16680），合計228,655元；4.被上訴
    人甲○○，工作年資計10年，契約終止前6個月共領得273,0
    90元，是日平均薪資為1500元、月平均工資為45,000元，故
    可請求：(1)資遣費450,000元【4500010＝450000】，(2)未
    足期之預告期間工資36,000元（150024＝36000），合計
    486,000元。（二）上訴人固曾於90年1月1日起，改以1年1
    簽之「收費人員僱用契約書」與收費員簽約，於95年1月1日
    起改以「收費人員承攬契約書」與收費員簽約，然，1.伊等
    任職之前後期工作內容相同，兩造間前後多份契約實質內容
    相同，伊等之收費區域、對象、款項等均按上訴人指示，且
    上訴人依其頒布之「兼職收費人員考核管理辦法」，對伊等
    有考核懲戒之權限，足證兩造間存有相當程度之人格從屬性
    ；又伊等之收費工作，係上訴人公司經濟組織與生產結構之
    一部分，且伊等之勞務報酬係依收費績效達成率及收到費用
    金額之比率計算，伊等並不自負盈虧，非為自己之營業而勞
    動，是伊等從事之收費勞務服務，在經濟上受上訴人之指揮
    監督，具有經濟上從屬性；再上訴人將伊等納入其公司組織
    內（隸屬一般收費課）、各賦予職工編號，據以發放伊等薪
    資、年終獎金，而非以伊等為公司外部之其他法律交易主體
    ，是兩造於組織上顯然具有從屬性。從而，兩造間之法律關
    係實質上為勞基法所稱之勞動契約。2.伊等任職後期，上訴
    人雖改以一年一簽契約之方式，前後接續勞僱關係，然，伊
    等從未中斷而繼續為上訴人提供勞務，且本件收費工作，顯
    具繼續性工作之特質，因此，兩造間應為不定期之勞動契約
    。3.另伊等非以收費工作之完成作為報酬之對待給付，而係
    以工作成績為計算報酬之基準，此與勞基法第2條第3款按件
    計酬之規定相若，故伊等報酬約定雖以佣金為給付名義，仍
    無礙於實質上為工資之性質。又於行政院公平交易委員會（
    下稱公平會）88年5月審議通過訴外人太平陽有線播送系統
    股份有限公司、西海岸電訊公司及上訴人被檢舉違反公平交
    易法結合規定之處分案中，上訴人自承其經營決策係由西海
    岸電訊公司董事長蔡照焄決定（按即上訴人於本訴之前法定
    代理人），其取得執照後繼續承接西海岸電訊公司之有線電
    視節目播送業務，而公平會亦指明上訴人與西海岸電訊公司
    外觀上雖係不同法人，惟上訴人係為西海岸電訊公司所設立
    ，設立目的係為完成有線電視系統籌設工作，繼續承接原先
    西海岸電訊公司之業務，故兩者實係前後連貫之經營體，彼
    此間除存有控制從屬之關係，且西海岸電訊公司對外文宣廣
    告皆以上訴人名義行之。另上訴人雖未自伊等任職時起即為
    伊等投保勞保（被上訴人乙○○○、丁○○、甲○○，各遲
    自86年7月15日、86年7月15日、88年12月27日起，被上訴人
    戊○○則自86年6月12日任職時起即投保），且係以西海岸
    電訊公司為投保單位，嗣至89年10月2日，又以僱用契約於
    次一年度起改為定期契約為由，將各收費員辦理退保，然，
    此係上訴人未依勞工保險條例規定辦理勞保事務，不應歸咎
    於伊等；至伊等遭上訴人辦理退保後另覓投保單位，亦係因
    上訴人未依規定辦理勞保事務所致，伊等為維護自身勞保年
    資權益，乃不得不然。即便認上訴人所辯伊等係與投保單位
    西海岸電訊公司成立勞動契約云云為可採，惟，衡諸上述西
    海岸電訊公司與上訴人間之關係，本件應有勞基法第20條之
    適用或類推適用，新雇主就舊雇主之員工年資，應予承認，
    伊等之工作年資仍應合併計算。再者，勞基法並無兼職與否
    之規定，伊等於其他公司兼職，不影響伊等與上訴人間存在
    之勞動契約。另勞基法並不限於僱傭契約，部分之委任契約
    應亦在適用之列，因上訴人以上情爭執而拒絕給付，經伊等
    向台中縣政府勞工局所委託之台中縣勞資關係協調會聲請協
    調而無法達成共識等情，爰依勞基法第16條、第17條等規定
    及勞動契約之法律關係，提起本件訴訟，聲明求為命上訴人
    分別給付被上訴人乙○○○899,028元、戊○○325,380元、
    丁○○228,655元、甲○○486,000元及均自起訴狀繕本送達
    翌日起至清償日止，按年息5％計算遲延利息之判決。
二、上訴人則以：（一）兩造間為承攬契約，並非勞動契約，自
    無勞基法之適用。蓋：1.被上訴人上下班均無需打卡，無固
    定之工作時間、無須請假、可自由支配作息時間；且尚有其
    他雇主或自行從業，足見其等之勞力付出非專屬於伊公司而
    為伊公司勞動；且可自行依客戶需求於不固定時間向客戶收
    費，就所承攬收費業務之執行，顯具有相當之自由裁量權，
    毋庸受伊公司之指揮；且被上訴人勞務之內容已確定，伊公
    司不能隨意將其等調至其他部門工作，故兩造間並無指揮監
    督之人格從屬性。2.被上訴人係為自己取得更多報酬而完成
    收費工作；且被上訴人僅係消極性之委託收費，而非積極招
    攬收視客戶，故被上訴人對伊公司之經濟活動並不生積極之
    影響，兩造間並無經濟上之從屬性。3.被上訴人並無底薪，
    係以所收費用之結果計算佣金，是被上訴人之報酬並非有為
    收費工作即可領取，換言之，兩造間契約係以「收費結果（
    勞務所完成之結果）」為目的，並不以「收費過程（勞務本
    身）」為目的，因此，應屬承攬契約，其承攬佣金與勞基法
    所稱工資為勞務之對價顯然不同。4.伊公司雖訂有「兼職收
    費人員考核管理辦法」，惟，此辦法相當於定作人針對承攬
    工作所為之指示，承攬人對於如何完成工作仍有自由裁量權
    ，此辦法之內容未具體指示收費員應如何收費，故不得以伊
    公司曾頒布此項辦法，逕認兩造非承攬契約。5.伊公司所定
    「人事管理規則」第2條，已明示兼職人員並非伊公司之員
    工，並無該規則之適用，該規則第11條並就伊公司員工有競
    業禁止之規定，被上訴人既同時在其他公司服務，可知被上
    訴人與伊公司之員工不同；且被上訴人亦不適用伊公司為員
    工出勤、請假休假、考核、獎懲等所定之相關人事管理辦法
    ，實難謂伊公司對被上訴人有指揮監督之權限。（二）退萬
    步言，若認兩造間有勞動契約存在，則：1.因兩造締結之「
    收費人員承攬契約書」定有合約期限，為定期之勞動契約；
    且被上訴人就其等主張之工作年資無法舉證有繼續工作之事
    實，則被上訴人主張資遣費及預告期間工資並無理由。2.伊
    公司非因業務緊縮而終止契約，本件不符勞基法第11條第2
    款規定終止契約之情形；又伊公司固因到府收費工作人力有
    減少必要，而有勞基法第11條第4款前段所指「業務性質變
    更，有減少勞工之必要」之情形，惟，因伊公司事前請被上
    訴人轉任亟須人手之招攬網路業務或業務招攬工作，亦即並
    無勞基法第11條第4款後段所指「無適當工作可供安置」之
    情形，僅被上訴人事後不願服從指揮，亦未到任，是本件亦
    不符合勞基法第11條第4款終止勞動契約之情形。本件既不
    符合上開法定終止契約之事由，則兩造之勞動契約理應繼續
    存在，被上訴人自負有繼續為伊公司提供勞務之義務，惟，
    自96年4月後，被上訴人並未履行前來洽領收費單並收費之
    義務，雖該期間有聲請調解，然尚難因此解免勞動之義務，
    是被上訴人已符合勞基法第12條第1項第6款之無正當理由曠
    工之情事，爰以96年10月22日民事答辯(一)狀之送達為終止兩
    造勞動契約之意思表示，被上訴人之請求，更無理由。3.退
    步言，若被上訴人得請求資遣費，則：(1)被上訴人就任職於
    伊公司之年資，即就所稱自86年起即受僱於伊公司，未盡舉
    證責任。被上訴人與其他公司之勞務關係與伊公司無關，伊
    公司不承認被上訴人於其他公司之年資。被上訴人從未在伊
    公司投保勞保，伊公司與西海岸電訊公司係不同之法人格，
    且伊公司之成立並未消滅該公司之法人格，故伊公司不必承
    繼被上訴人於該公司之年資，本件應無勞基法第20條之適用
    或類推適用。(2)被上訴人主張之平均工資過高，伊公司於原
    審就平均工資部分並未不爭執。被上訴人每月領取之佣金並
    非固定，不同月份有甚為懸殊之領取金額，被上訴人乙○○
    ○甚且有相當於經理階級之薪資數額，是被上訴人領取之報
    酬，難認為具有固定性質之經常給與等語，資為抗辯。
三、原審法院審理後，斟酌兩造之主張及攻擊防禦方法之結果，
    認被上訴人依勞基法第16條、第17條之規定，請求上訴人給
    付乙○○○899,028元、戊○○325,380元、丁○○228,655
    元、甲○○486,000元，及均起訴狀繕本送達之翌日（即自
    96年9月27日）起至清償日止，按年息5％計算之利息，為有
    理由，應予准許。而為被上訴人勝訴之判決。並就除被上訴
    人乙○○○外之其餘被上訴人之請求，因所命給付金額未逾
    50萬元，而依職權宣告假執行；且依被上訴人乙○○○及上
    訴人之陳明，分別酌定相當之擔保金額，為准予假執行及免
    為假執行之宣告。上訴人不服，提起上訴，聲明求為判決：
    （一）原判決關於命上訴人給付暨其假執行之裁判廢棄。（
    二）上開廢棄部分，被上訴人在第一審之訴及其假執行之聲
    請均駁回。（三）第一、二審訴訟費用由被上訴人負擔。（
    四）如受不利判決，願供擔保，請准免為假執行。被上訴人
    則答辯聲明求為判決：（一）上訴人之上訴駁回。（二）第
    二審訴訟費用由上訴人負擔。
四、兩造不爭執之事項
（一）被上訴人均為上訴人之收費人員，自90年1月1日起，兩造
      1年簽訂1次「收費人員僱用契約書」；自95年1月1日起，
      改簽訂「收費人員承攬契約書」，第1份合約期限至95年6
      月30日，第2份合約期限為95年7月1日起至96年6月30日止
      。
（二）本件收費人員上下班無須打卡、無固定工作時間，配合客
      戶時間前往收費。
（三）本件收費工作無底薪，係以所收得之費用數額依一定比例
      計算佣金。
（四）被上訴人於擔任上訴人之收費人員期間，曾另於其他公司
      有兼職，且未曾以上訴人為勞保之投保單位。
（五）上訴人曾要求被上訴人轉任網路等業務招攬工作，嗣上訴
      人於96年3月25日以收費型態改變致有裁減收費員之必要
      為由，通知被上訴人上班至同年月31日止。
（六）本件94年7月1日勞工退休金條例施行前，上訴人並未詢問
      被上訴人是否選擇適用新制，亦未按勞退新制為被上訴人
      提撥勞退金。
（七）於原審97年11月18日言詞辯論期日，原告即被上訴人之訴
      訟代理人當庭提出民事辯論意旨狀乙件，該狀所附「原證
      17」為上訴人公司於另案（謝翠娥等其他收費員請求上訴
      人給付資遣費等）所提答辯(七)狀影本，該答辯(七)狀「附件
      2」為包括本件被上訴人在內之收費員於95年10月至96年3
      月間之收費獎金之明細，依該明細表所載，被上訴人乙○
      ○○、戊○○、丁○○、甲○○於該6個月期間之平均值
      依序各為82,265、30,931、21,071、45,515（參見原審卷
      第367頁）。經承審法官詢以：「對附件二明細表，有無
      爭執？」，上訴人於原審之訴訟代理人答以：「對六個月
      的平均值，不爭執」（參見原審法院卷第304頁背面）。
五、本件經原審法院協商整理並簡化兩造之爭點為：（一）被上
    訴人擔任上訴人公司之收費人員，兩造間是否有不定期勞動
    契約存在？（二）兩造如有不定期勞動契約存在，上訴人是
    否依勞基法第11條第2款、第4款規定終止勞動契約？（三）
    被上訴人依勞基法第17條、第16條之規定，得請求上訴人給
    付之資遣費金額為何？預告工資為何？茲分別判斷審究如下
    ：
（一）關於被上訴人擔任上訴人公司之收費人員，從事為上訴人
      收費之工作，兩造間基此是否有不定期勞動契約關係存在
      方面：
  1.按所謂勞工，依勞基法第2條第1、3款規定意旨，應指受雇
    主僱用從事工作，獲致如薪金、計時或計件之經常性給與（
    包括現金或實物）之工資者而言。又勞動基準法所規定之勞
    動契約，係指當事人之一方，在從屬於他方之關係下，提供
    職業上之勞動力，而由他方給付報酬之契約而言。就其內涵
    言，通常具有下列特徵：人格從屬性，即受雇人在雇主企
    業組織內，服從雇主權威，並有接受懲戒或制裁之義務。
    親自履行，不得使用代理人。經濟上從屬性，即受雇人非
    為自己之營業勞動，而係從屬於他人，為該他人勞動。納
    入雇方生產組織體系，並與同僚間居於分工合作狀態。又基
    於保護勞工之立場，一般就勞動契約關係之成立，均從寬認
    定，只要有部分從屬性，即足成立（最高法院96年度台上字
    第2630號，81年度台上字第347號判決要旨參照）。而稱承
    攬契約者，則謂當事人約定，一方為他方完成一定之工作，
    他方俟工作完成，給付報酬之契約，民法第482條及490條第
    1 項定有明文。是其特性為承攬人獨立以勞務為定作人完成
    特定之工作，與定作人間則無從屬關係。是只要勞工與雇主
    間具有使用從屬性及指揮監督之關係，縱其間之勞務關係兼
    具承攬、委任等性質，亦應認屬勞動契約，此迭據最高法院
    著有81年度台上字第34號、89年度台上字第1301號判決要旨
    可參。
  2.兩造於90年1月1日起至94年12月31日原簽訂「收費人員僱用
    契約」，自95年1月1日起，至96年6月30日止則將契約名稱
    改為「收費人員承攬契約書」，固為兩造所不爭執，並有被
    上訴人所提出上揭僱用契約書，承攬契約書等影本在卷為憑
    （見原審卷第30-46頁），上訴人並指此認兩造間為承攬契
    約關係，而非僱傭（勞動）契約之關係云云，惟關於兩造間
    之契約關係，究有無勞基法之適用，抑純屬承攬關係，則應
    視兩造契約之實質關係內容是否有上揭說明所示之從屬關係
    而定，尚不得僅以嗣後契約名稱改為承攬契約，遽認兩造間
    所訂契約性質即屬承攬契約，而無勞基法之適用。查依兩造
    所簽訂契約之名稱雖為「收費人員承攬契約書」，且被上訴
    人四人應得報酬均稱為「佣金」，惟揆之上揭「收費人員僱
    用契約書」及「收費人員承攬契約書」之內容，均為被上訴
    人為上訴人向上訴人之客戶收取頻道收視費用後將之轉交予
    上訴人（此即為被上訴人勞務之提供），上訴人則按被上訴
    人收取收視費用之達成率，依規定為所得扣繳後，付予名為
    「佣金」之報酬，而以「薪資」名目存入被上訴人於銀行所
    設之帳戶內，此細釋上開契約文字及轉帳銀行帳戶資料等甚
    明，是兩造前後所訂收費人員契約名稱雖異，其關於由被上
    訴人向客戶收費再按達成率預為所得扣繳後之薪資名目付酬
    入帳之提供勞務以收取上訴人給付薪資報酬之契約關係則無
    不同。又參以證人即上訴人業務部經理己○○於原審法院到
    庭證稱：被上訴人4人在上訴人公司之工作內容為當月收費
    ，每月初，每人負責區域，伊們會給她們當月到期的收費單
    ，她們領到單據後，回家整理，然後開始收費工作，她們只
    要收到款項，伊們希望她們隔天就匯到公司，每個星期要回
    公司繳單，1個月開會1次，每星期要把收到的收據繳回公司
    ，整個月收完後，再計算她們收錢的金額換算「佣金」，每
    月收費合理達成率是95％，如果連續3個月沒有達成，即終
    止契約等語，且依上訴人所制訂「兼職收費人員考核管理辦
    法」，管理重點包括：收費人員領單、匯款、繳單之作業流
    程、每月規定日期繳單收費張數達成率之規範、收費人員於
    規定開會時除有正當事由外均應出席、不得損及公司形象或
    其他有違公司或單位主管規定之事項，並依該辦法加減點數
    ，作為薪資計算或是否解約之基礎等（詳見第5條之規定）
    ，足見雖上訴人自95年1月1日起，以收費人員承攬契約書之
    形式上名稱變更方式與被上訴人繼續契約關係，然被上訴人
    自擔任上訴人公司之收費員時起，收費區域、收費對象、收
    費款項等均按上訴人指示為之，且上訴人依其頒布之「兼職
    收費人員考核管理辦法」，對被上訴人享有考核懲戒之權限
    等情觀之，被上訴人4人均係為上訴人而勞動，相當程度受
    上訴人之指揮監督及管理，而有其從屬性；再者，上訴人公
    司係以有線電視系統經營業，為其營業項目之一，此有公司
    基本資料表在卷可稽，則上訴人以對收視客戶收取收視費用
    營利，而被上訴人4人所擔任之收費工作，係上訴人公司經
    濟組織與生產結構之一部分，且被上訴人之勞務報酬係依收
    費績效達成率及收到費用金額之比率計算，被上訴人並不自
    負盈虧，非為自己之營業而勞動，是被上訴人從事之收費勞
    務服務，在經濟上受上訴人公司之指揮監督，亦具有經濟上
    從屬性。又被上訴人4人每月既固定自上訴人領取一定金額
    ，此一定之金額雖名之為佣金，實係因工作所獲之經常性給
    與。由上各情以觀，依上說明，難謂兩造所訂立之契約非屬
    勞動契約。
  3.復按勞動契約分為定期契約與不定期契約。臨時性、短期性
    、季節性及特定性工作得為定期契約；有繼續性工作為不定
    期契約。又臨時性工作，係指無法預期之非繼續性工作，其
    工作期間在6個月以內者；短期性工作，係指可預期於6個月
    內完成之非繼續性工作；季節性工作，係指受季節性原料、
    材料來源或市場銷售影響之非繼續性工作，其工作期間在9
    個月以內者；特定性工作，係指可在特定期間完成之非繼續
    性工作，此觀之勞基法第9條第1項、勞基法施行細則第6條
    規定自明。換言之，必須為臨時性、短期性、季節性或特定
    性之工作，且非繼續性工作，始得為定期契約，除此之外，
    均為不定期性契約。是以，兩造間僱傭契約究係為定期契約
    或不定期契約，應依契約內容及性質，是否具繼續性為判斷
    標準，不受勞動契約簽訂形式之拘束。上訴人公司雖自90年
    1月1日起至94年12月31日止，以定期契約方式與被上訴人1
    年簽訂1次新僱用契約，惟綜觀兩造所簽立之各次契約書內
    容，均記載上訴人係因為「向客戶收取頻道收視費用」而僱
    用被上訴人等擔任收費員工作等語，而被上訴人等之收費工
    作係按月收費，已如前述，並非可在特定期間完成之非繼續
    性工作，是上訴人顯非於特定時間始有僱用被上訴人等之必
    要，殊與特定性工作之定期契約性質不符。又本件兩造間僱
    傭契約乃上訴人提出之定型化契約，以兩造間之地位而言，
    被上訴人等顯然無力抗衡，並無變更契約條款之權利，而上
    訴人與被上訴人等簽訂定期契約，其目的僅在免除或限制被
    上訴人等行使勞基法上資遣費、退休金之權利，該僱傭契約
    內容、性質與勞基法所定之臨時性、短期性、季節性、特定
    性之定期契約顯不相同。則揆諸前開說明，兩造僱傭契約有
    關期間之約定應屬無效，兩造間僱傭契約應認係不定期契約
    。
（二）關於上訴人是否依勞基法第11條第2款、第4款規定終止勞
      動契約？方面：
  1.按雇主有虧損或業務緊縮時，得預告勞工終止勞動契約，勞
    基法第11條第2款定有明文。又所謂「業務緊縮」係指雇主
    在相當一段時間營運不佳，生產量及銷售量均明顯減少，其
    整體業務應予縮小範圍而言。至雇主所營事業因生產方式之
    改變或營業方向調整，其局部單位之工作減少，人力可予裁
    減，則非屬「業務緊縮」，最高法院87年度台上字第3025號
    判決參照。是「業務緊縮」重在整體業務範圍（量）之縮小
    ，尚未涉及組織經營結構的調整；「業務性質變更」則重在
    雇主對全部或一部分的部門原有業務種類（質）的變動，涉
    及組織經營結構的調整。查本件上訴人於95年9月因推廣收
    視客戶利用金融機構或連鎖便利商店代收收視費之繳費管道
    而變更收費型態，有緊縮收費部門編制、裁減收費員人數之
    必要，於96年3月25日宣布同年4月1日起終止與被上訴人等
    之契約關係，為兩造所不爭執，足見上訴人縮減收費部門之
    人力係因公司將大部分之收費業務委外交由金融機構或連鎖
    便利商店代收，造成到府收費業務減少，非因公司有線電視
    收視業務量整體縮減所致，尚難認為符合上開「業務緊縮」
    之要件。
  2.次按業務性質變更，有減少勞工之必要又無適當工作可供安
    置時等情形，得預告勞工終止勞動契約，勞基法第11條第4
    款亦有明文。查上訴人於97年7月7日答辯（五）狀自認：「
    原來擔任『到府收費』工作之人力，有減少之必要，此情，
    當屬勞基法第11條第4款所指之『業務性質變更，有減少勞
    工之必要』情形」等語，雖伊抗辯事前亦有請被上訴人等轉
    任亟需人手之「招攬網路業務」或「業務招攬」工作，亦即
    當時亦有適當工作得加以安置，只是被上訴人等事後不服從
    指揮，亦未到任，故被上訴人等未能繼續為上訴人勞動，其
    責任自非可歸責於伊云云，然查，被上訴人等之收費工作與
    上訴人欲被上訴人等轉換之業務招攬工作，前者只須持上訴
    人所出具之繳費通知聯到客戶家中收取費用即可，工作性質
    較為單純、機械化；後者則較講求招攬客戶之技巧，工作性
    質核與造當初締約時之目的亦不相同，可見上訴人辯稱該業
    務招攬工作為適當工作，已難採信，被上訴人主張上訴人無
    適當工作可供安置被上訴人，信屬非虛。從而，上訴人於96
    年3月25日通知被上訴人等自同年4月1日起終止兩造間之勞
    動契約，核與前揭勞基法第11條第4款規定要件相符，是兩
    造間之勞動契約已於96年4月1日發生終止之效力，上訴人以
    被上訴人等拒不為其轉任網路招攬業務，而主張以其曠職為
    由，而於96年10月22日聲明終止兩造之勞動契約，洵屬無據
    。
（三）關於被上訴人依勞基法第17條、第16條之規定，得請求上
      訴人給付之資遣費金額為何？預告工資為何？方面：
  1.按定期契約屆滿後或不定期契約因故停止履行後，未滿三個
    月而訂定新約或繼續履行原約時，勞工前後工作年資，應合
    併計算，勞基法第10條定有明文。查被上訴人等4人自89年
    起至95年止之綜合所得稅各類所得資料均有自上訴人處受領
    薪資之紀錄，足見被上訴人等4人於89年起，均有受薪紀錄
    可查，此有財政部臺灣省中區國稅局沙鹿稽徵所97年4月14
    日函覆關於被上訴人等五人於89年度至95年度綜合所得稅各
    類所得資料清單、97年6月24日函覆被上訴人等於90年度至
    95年度各類所得憑單更正註銷資料在卷可稽，足見被上訴人
    等4人於89年起均有繼續自上訴人獲得薪資報酬之證明，上
    訴人抗辯被上訴人等並無繼續工作之事實，未能舉證以實其
    說，其所辯自難採信。至被上訴人乙○○○、戊○○、丁○
    ○、甲○○主張分別於86年1月9日、86年6月12日、同年2月
    1日、同年4月1日起即受僱於上訴人，上訴人則否認被上訴
    人等4人於89年以前已任職上訴人公司云云，然按民事訴訟
    法第277條規定：當事人主張有利於己之事實者，就其事實
    有舉證之責任。但法律別有規定，或依其情形顯失公平者，
    不在此限。唯關於舉證責任之分配情形繁雜，僅設原則性規
    定，未能解決一切舉證責任之分配問題，故最高法院於判例
    中，即曾依誠信原則定舉證責任之分配。被上訴人既舉證人
    陳秀靜到庭證稱：其與被上訴人等原均為上訴人公司之收費
    員，被上訴人乙○○○於86年1月9日上訴人公司成立時，即
    任職上訴人公司，被上訴人戊○○、丁○○、甲○○於86年
    間陸續任職上訴人公司等語，可徵被上訴人於86年間任職上
    訴人公司。雖被上訴人因年代久遠，以致無法提出明確到職
    日期之證明，但人事資料為上訴人所保管，是衡諸兩造舉證
    之可能性、與證據之距離等情狀考量，則上訴人僅空言否認
    被上訴人主張之到職日期，顯有違誠信原則，而上訴人既未
    能舉證證明被上訴人等明確到職日期，應認被上訴人之主張
    為可採。是以被上訴人乙○○○、戊○○、丁○○、甲○○
    之工作年資依序為10年2月23日、9年9月又20日、10年2月、
    10年，堪以認定。
  2.上訴人雖辯稱：伊公司與西海岸電訊公司係不同之法人人格
    ，並不承受其權利義務，被上訴人等在該公司之服務年資，
    無勞基法第20條之適用云云。惟查：於行政院公平交易委員
    會（下稱公平會）88年5月審議通過訴外人太平陽有線播送
    系統股份有限公司、西海岸電訊公司及上訴人被檢舉違反公
    平交易法結合規定之處分案中，上訴人自承其經營決策係由
    西海岸電訊公司董事長蔡照焄決定（按即上訴人於本訴之前
    法定代理人），其取得執照後繼續承接西海岸電訊公司之有
    線電視節目播送業務，而公平會亦指明上訴人與西海岸電訊
    公司外觀上雖係不同法人，惟上訴人係為西海岸電訊公司所
    設立，設立目的係為完成有線電視系統籌設工作，繼續承接
    原先西海岸電訊公司之業務，故兩者實係前後連貫之經營體
    ，彼此間除存有控制從屬之關係，且西海岸電訊公司對外文
    宣廣告皆以上訴人名義行之。又上訴人雖未自伊等任職時起
    即為伊等投保勞保（被上訴人乙○○○、丁○○、甲○○，
    各遲自86年7月15日、86年7月15日、88年12月27日起，被上
    訴人戊○○則自86年6月12日任職時起即投保），且係以西
    海岸電訊公司為投保單位，嗣至89年10月2日，又以僱用契
    約於次一年度起改為定期契約為由，將各收費員辦理退保，
    然，此係上訴人未依勞工保險條例規定辦理勞保事務，不應
    歸咎於被上訴人等；至被上訴人等遭上訴人辦理退保後另覓
    投保單位，亦係因上訴人未依規定辦理勞保事務所致，被上
    訴人等為維護自身勞保年資權益，乃不得不然。即便認上訴
    人所辯被上訴人等係與投保單位西海岸電訊公司成立勞動契
    約云云為可採，惟，衡諸上述西海岸電訊公司與上訴人間之
    關係，本件仍應認有勞基法第20條之適用或類推適用，新雇
    主就舊雇主之員工年資，應予承認，另被上訴人等之工作年
    資仍應合併計算。再者，又勞基法並無兼職與否之規定，被
    上訴人等於其他公司兼職，並不影響其與上訴人間存在之勞
    動契約，是上訴人以上開為辯，否認被上訴人之年資及請求
    ，均屬無據。
  3.本件94年7月1日勞工退休金條例施行前，上訴人並未詢問被
    上訴人是否選擇適用新制，亦未按勞退新制為被上訴人等提
    撥勞退金，為兩造所不爭執，故本件資遣費請求之法律適用
    仍應依勞基法之規定，合先敘明。另按雇主依第11條或第13
    條但書規定終止勞動契約者，其預告期間依左列各款之規定
    ：一、繼續工作三個月以上一年未滿者，於十日前預告之。
    二、繼續工作一年以上三年未滿者，於二十日前預告之。三
    、繼續工作三年以上者，於三十日前預告之。雇主未依第一
    項規定期間預告而終止契約者，應給付預告期間之工資。雇
    主依前條終止勞動契約者，應依左列規定發給勞工資遣費：
    一、在同一雇主之事業單位繼續工作，每滿一年發給相當於
    一個月平均工資之資遣費。二、依前款計算之剩餘月數，或
    工作未滿一年者，以比例計給之。未滿一個月者以一個月計
    ，勞基法第16條第1項、第3項、第17條分別定有明文。本件
    上訴人依勞基法第11條第4款之規定終止與被上訴人間之勞
    動契約，自應遵守上開規定。查參照前述，被上訴人等4人
    之工資年資均已超過3年，揆諸前揭規定，上訴人終止勞動
    契約應於30前預告之，否則即應給付預告期間之工資，而上
    訴人於96年3月25日始通知被上訴人等自同年4月1日起終止
    兩造間之契約關係，其預告期間僅有6日，是上訴人尚應給
    付被上訴人不足預告期間30日（即24日之工資）之工資。又
    被上訴人乙○○○、戊○○、丁○○、甲○○之工作年資依
    序為10年2月23日、9年9月又20日、10年2月、10年，爰將上
    訴人應給付被上訴人之預告期間工資及資遣費計算如下（以
    兩造所不爭執之離職前6個月之收費獎金平均值換算日平均
    薪資為計算基礎）：
    被上訴人乙○○○部分（日薪2,712元）：
      (1)預告工資部分應為65,088元（計算式：2,71224＝65,
        088)。
      (2)資遣費部分應為833,940元【計算式：2,71230（10
        ＝3／12）＝833,940】。
      (3)合計為899,028元（計算式：65,088＋833,940＝899,02
        8)。
    被上訴人戊○○部分（日薪1,020元）：
      (1)預告工資部分應為24,480元（計算式：1,02024＝24,
        480)。
      (2)資遣費部分應為300,900元【計算式：1,02030（9
        ＋10／12）＝300,900】。
      (3)合計為325,380元（計算式：24,480＋300,900＝325,38
        0）。
    被上訴人丁○○部分（日薪695元）：
      (1)預告工資部分應為16,680元（計算式：69524＝16,68
        0）。
      (2)資遣費部分應為211,975元【計算式：69530（10＋
        2／12）＝211,975】。
      (3)合計為228,655元（計算式：168,680＋211,975＝288,6
        55）。
    被上訴人甲○○蓉部分（日薪1,500元）：
      (1)預告工資部分應為36,000元（計算式：1,50024＝36,
        000）。
      (2)資遣費部分應為450,000元【計算式：1,5003010＝
        450,000】。
      (3)合計為486,000元（計算式：36,000＋450,000＝486,00
        0）。
六、綜上所述，被上訴人依照勞基法第16條、第17條之規定，請
    求上訴人給付乙○○○899,028元、戊○○325,380元、丁○
    ○228,655元、甲○○486,000元，及均起訴狀繕本送達之翌
    日（即自96年9月27日）起至清償日止，按年息百分之5計算
    之利息，為有理由，應予准許。原審法院因而為上訴人敗訴
    之判決，命上訴人為給付，並分別其情形，分別酌定相當之
    擔保金額，為准予假執行及免為假執行之宣告，依法並無不
    合。上訴意旨仍執陳詞，揭摘原判決為不當，求予廢棄改判
    ，為無理由，應予駁回。
七、本件事證已臻明確，兩造其餘攻擊防禦方法及舉證，經核與
    判決結果不生影響，爰不另逐一論列，併此敘明。
八、據上論結，本件上訴為無理由。爰依民事訴訟法第449條第1
    項、第78條，判決如主文。
中    華    民    國    98    年    6     月    9     日
                  民事第三庭    審判長法  官  陳照德
                                      法  官  李平勳
                                      法  官  朱  樑
以上正本係照原本作成。
如對本判決上訴，須於收受判決送達後20日內向本院提出上訴書
狀，其未表明上訴理由者，應於提出上訴後20日內向本院提出上
訴理由書（須按他造人數附具繕本）。
上訴時應提出委任律師為訴訟代理人之委任狀。具有民事訴訟法
第466條之1第1項但書或第2項之情形為訴訟代理人者，另應附具
律師及格證書及釋明委任人與受任人有該條項所定關係之釋明文
書影本。
                                      書記官  陳妙瑋
中    華    民    國    98    年    6     月    10    日
                                                      Ｖ


司法院資訊處製作；財團法人民間司法改革基金會備份。
